【裁判字號】    90,判,657
【裁判日期】    900425
【裁判案由】    綜合所得稅
【裁判全文】
最  高  行  政  法  院  判  決                      九十年度判字第六五七號
    原      告  甲○○
    被      告  財政部高雄市國稅局
    代  表  人  鄭宗典
右當事人間因綜合所得稅事件，原告不服行政院中華民國八十八年十月八日台八十八
訴字第三七○五六號再訴願決定，提起行政訴訟，本院判決如左：
    主  文
原告之訴駁回。
訴訟費用由原告負擔。
    事  實
緣原告係執業牙醫師，其民國八十四年度綜合所得稅結算申報，列報執行業務所得新
臺幣（下同）四四○、一四五元。被告初查，以原告開設安上牙科診所，未依規定設
置帳簿記載業務收支項目，乃依八十四年度醫師執行業務狀況訪查報告表（以下簡稱
訪查報告表）核定其執行業務所得為五五七、四四二元，併課其當年度綜合所得稅。
原告不服，申經復查決定，未准變更，提起訴願、再訴願，亦遞遭決定駁回，遂提起
行政訴訟。茲摘兩造訴辯意旨如次：
原告起訴意旨略謂：一、「意思之表示，應探求當事人之真意．．．」為民法第九十
八條所明示，被告所據八十四年度訪查報告表記載平均每日一般收入為六○○元乙事
，係被告訪查員於八十四年趁原告於當年八月十二日出國前一日（即八月十一日）至
原告診所訪查，刻意誤導原告八十三年度係填寫六○○元，原告基於信任訪查員且當
時繁忙未予查證，為其誤導，故該簽署，並非原告真意。按原告診所於八十二年度未
辦理保險業務，全為一般醫療業務，八十三年度始辦理勞保業務，原一般業務之病患
，部分開始轉以勞保身份就醫，八十四年度則全面辦理勞、公保及健保業務，此年開
始，原屬一般業務之病患已完全變為以保險身份就醫，此為被告所不否認之事實，則
一般業務（即每日一般收入），勢必八十四年度比八十二年度及八十三年度皆減少，
豈有八十四年鉅增為八十三年度（原處分機關核定為六○元）十倍之可能性。此有被
告1.13.財高國稅審二字第八八○○○三九四號函復原告之資料影本。即：(一)八十二
年度執行業務狀況訪查報告表及執行業務者收入歸戶清單，均核定每日一般收入為四
一○元(二)八十三年度每日一般收入核定意見表、執行業務訪查報告表、執行業務者收
入歸戶清單均核定每日一般收入為六○元及未設帳等共五紙，又被告八十七年度執行
業務暨其他所得者基本資料表，其上載明八十三年訪查門診收入（即每日一般收入）
為六○元，以及八十八年度執行業務暨其他所得者基本資料表，其上載明八十三年訪
查門診收入（即每日一般收入）為六○元，可為明證，被告未予查明，違法甚明。查
，被告2.2.財高國稅服字第八八○○三七四六號函，復原告八十八年一月二十六日
申請函，業陳明「有關牙醫師執行業務者如未依法辦理結算申報，或未依法設帳並保
存憑證，或未能提供證明所得額之帳簿文據者，稽徵機關依訪查資料核計收入，目前
尚無依一定數額為標準計算執行業務收入之規定。」，則被告所據核定理由2.謂：「
．．．參照同業一般收費．．．」，顯然不實，違法甚明。二、上開證物所陳，八十
二年度執行業務狀況訪查報告表及執行業務者收入歸戶清單均核定每日一般收入為四
一○元，隔年之八十三年度每日一般收入核定意見表上，業者自述欄內，被告便先填
上「八十二年核定每日一般收入為四一○元，請參考」之載明字樣，供原告知曉，而
該八十三年度執行業務者訪查報告表及執行業務者收入歸戶清單均核定每日一般收入
為六○元及未設帳之記載，於被告八十七年度及八十八年度執行業務暨其他所得者基
本資料表上便載明八十三年訪查門診收入（即每日一般收入）為六○元，此皆係供業
者（即原告）當年業務量增減簽署每日一般收入之參考，及稽徵機關核定業者當年業
務量增減，作為業者每日一般收入之依據。由此觀之，一般業務量遽減，則每日一般
收入亦是遽減，斷無鉅增之可能，而再訴願決定駁回理由以八十二及八十三年度一
般收入核定情形，核屬另案事項，非本件所得審究，予以指駁，而忽略被告每年提供
業者簽署當年每日一般收入，及其本身核定業者當年每日一般收入之表格上，皆先聲
明前一年之每日一般收入核定金額之用意，顯然違誤不當，再訴願決定之駁回，亦為
違法錯誤甚明。三、綜上所陳，原告八十四年綜合所得稅有關執行業務所得之每日一
般收入為六○元以下，甚為明確，被告即原處分機關，訴願決定機關、再訴願決定機
關，既無新事實及新證物，且不否認原告所提事實及證物，被告為違法之行政處分，
訴願決定及再訴願決定予以維持，亦於法未合，尤違租稅公平原則，爰依法提起行政
訴訟，請判決撤銷原處分及一再訴願決定等語。
被告答辯意旨略謂：本件原告執行業務所得一○一、八八○元，被告係以原告執行業
務天數二百八十三天（已扣除出國天數），及八十四年八月十一日原告簽名蓋章後之
八十四年度訪查報告表記載，平均每日一般收入六○○元為依據，並依財政部頒訂之
必要費用率四○％計算核定（283天×600元×60% ），並無不洽。又原告本年度並未
依法設帳記載及保存憑證，亦未能提供證明所得額之帳簿文據，被告依查得資料參照
同業一般收費及費用標準核定其所得額，並無不合；另查八十四年八月十一日被告對
原告八十四年度醫師執行業務狀況訪查報告表，其內容之填載，均經原告簽名蓋章在
，執業所得中之每日一般收入六○○元，難謂非其本人之真意，是其所述尚非有理
由，請判決駁回等語。
    理  由
按「稽徵機關進行調查或復查時，納稅義務人應提示有關各種證明所得額之帳簿、文
據；其未提示者，稽徵機關得依查得之資料或同業利潤標準，核定其所得額。」「執
行業務者未依法辦理結算申報，或未依法設帳記載及保存憑證，或未能提供證明所得
額之帳簿文據者，稽徵機關得照同業一般收費及費用標準核定其所得額。」為行為時
所得稅法第八十三條第一項及同法施行細則第十三條第二項所規定。次按執行業務者
於規定期限內辦理結算申報並能提供證明所得額之帳簿、文據供調查者，其執行業務
所得，應依帳載核實認定。其未依規定提供調查者，應依所得稅法第八十三條及同法
施行細則第十三條規定訂定之收費及費用標準核定其所得額，復為執行業務所得查核
辦法第八條前段所明定。又西醫師未依法辦理結算申報，或未依法設帳記載並保存憑
證，或未能提供證明所得額之帳簿文據者，其八十四年度執行業務收入，依查得資料
核計；其必要費用，牙科診費含藥費，依百分之四十計算，為財政部以八十五年二月
十二日台財稅字第八五一八九四六七五號函核定之八十四年度稽徵機關核算執行業務
者收入標準十一及八十四年度執行業務者費用標準十一．(二)．３所規定。查，本件原
告係牙醫師，八十四年度綜合所得稅結算申報有關執行業務所得申報四四○、一四五
元，被告初查，以其未依規定設置帳簿記載其業務收支項目，乃依查得資料，核定原
告本年度執行業務所得為五五七、四四二元。原告不服，乃就調增執行業務所得一一
七、二九七元中，核定一般收入之所得一○一、八八○元，申請復查，未獲變更，遂
循序提起行政訴訟，主張：原告八十三年度辦理勞保業務，一般業務之病患以勞保身
份就醫，八十四年則辦理勞保、公保及健保業務，原屬一般業務之病患，於八十四年
已全轉為以保險身份就醫，一般看診業務已逐漸減少，而被告核定其八十三年度每日
一般收入為六十元，八十四年度遽增十倍為每日六百元，訪查報告表記載每日一般收
入為六百元，係受被告訪查人員誤導所填，原處分未探求其真意，據為課稅之標準，
於法有違云云。經查，訪查報告表之內容，僅記載受訪者每日執業所得額，並無任何
專業用語之記載，縱其上載有受訪者上年度每日一般收入金額，亦不足以使受訪者為
錯誤之表達，自無誤導之可能；況本件系爭訪查報告表內容之填載，均經原告閱覽無
誤後簽名蓋章，則該訪查報告表所載原告執業所得中之每日一般收入六百元，難謂非
原告之真意；另原告提出其八十二及八十三年度一般收入核定情形，因其核定所據之
資料不同，自不得作為本年度收入核定之標準。又原告本年度未依法設帳記載及保存
憑證，亦未能提供證明所得額之帳簿文據，被告依查得資料及部頒費用標準核定所得
額，尚無違誤；即被告依原告執行業務天數二百八十三天（已扣除出國天數），及八
十四年八月十一日經由其簽名蓋章之訪查報告表記載平均每日一般收入六百元，按財
政部頒訂之必要費用率百分之四十，核算其本年度一般收入之所得為一○一、八八○
元，並無不合，原告主張，核無足採。揆諸首揭說明，本件原處分，核無違誤，一再
訴願決定遞予維持，亦無不合，原告猶執前詞，聲明撤銷，為無理由，應予駁回。
據上論結，本件原告之訴為無理由，爰依行政訴訟法施行法第二條、行政訴訟法第九
十八條第三項前段，判決如主文。
中    華    民    國     九十        年      四      月     二十五      日
                    最 高 行 政 法 院  第 五 庭
                                審 判 長 法  官      廖  政  雄
                                         法  官      廖  宏  明
                                         法  官      趙  永  康
                                         法  官      林  清  祥
                                         法  官      姜  仁  脩
右  正  本  證  明  與  原  本  無  異
                                         法院書記官  莊  俊  亨
中    華    民    國     九十        年      四      月     二十六      日


司法院資訊處製作；財團法人民間司法改革基金會備份。
